【裁判字號】    97,上易,262
【裁判日期】    971021
【裁判案由】    遷讓房屋
【裁判全文】
臺灣高等法院臺中分院民事判決         97年度上易字第262號
上  訴  人  丁○○
訴訟代理人  張奕群律師
複  代理人  乙○○
被  上訴人  丙○○
訴訟代理人  林世祿律師
複  代理人  甲○○
上列當事人間請求遷讓房屋事件，上訴人對於中華民國97年5月
30日臺灣彰化地方法院第一審判決（96年度訴字第969號），提
起上訴，本院於97年10月7日言詞辯論終結，判決如下：
    主  文
上訴駁回。
第二審訴訟費用由上訴人負擔。
    事實及理由
壹、上訴人主張：(一)原彰化縣社頭鄉○○段215地號土地於分割
    前，為伊、伊父魏國及訴外人蕭弈模所共有（伊之持份中
    有部分來自伊父之贈與），嗣分割為同段215、215-1、215-
    2地號等3筆土地，依序各為伊所有、伊與其他伊父之繼承人
    共15人公同共有、訴外人蕭弈模所有，亦即現同段215地號
    土地【下稱系爭土地】全部為伊所有，被上訴人主張伊父寄
    名予伊云云，並非事實。系爭土地上原有伊父所建之建物，
    嗣因政府闢建道路而被拆除大部分至成為不堪使用、已非屬
    建物之危樓（即目前原有太子樓部分），嗣伊父將該危樓贈
    與予伊，伊再將之修繕為可使用之狀態，並於其右側新建4
    間鐵架造平房，是系爭土地上之建物即前開五間鐵架造平房
    乃伊出資修繕、建造，伊原始取得所有權。【按上訴人於96
    年10月22日起訴狀，原係主張系爭建物為訴外人魏和齡等14
    人與其共有，嗣自96年11月12日言詞辯論、97年2月18日準
    備書狀起，陸續改稱如上】。乃被上訴人竟向訴外人魏和齡
    承租其中一間建物（無太子樓部分、全由伊新建）經營超市
    ，該租賃關係基於債之相對性不得對抗伊，是被上訴人仍係
    未有任何權源使用系爭土地，屬無權占有，伊本於系爭土地
    所有權人之地位，自得請求被上訴人自占有之土地上遷出。
    此與系爭建物究屬何人所有並無關聯。(二)又被上訴人與訴外
    人魏和齡訂立租約時，即明知系爭建物之所有權狀態尚有糾
    葛，故被上訴人並無善意保護之適用，此亦與被上訴人所引
    之最高法院39年台上字第105號判例不合，自不得比附援引
    等情，爰依民法第767條規定提起本件訴訟，聲明求為判決
    命被上訴應自坐落系爭土地上如附圖所示編號Ｂ部分面積
    0.002965公頃、編號Ｃ部分0.001155公頃之鐵架造平房遷出
    。
貳、被上訴人則以：(一)伊否認系爭建物屬上訴人所有。上訴人前
    於原審法院95年訴字第691號、96年執字第19892號等案件中
    ，就系爭建物究屬其所有或為全體共有之說詞反覆，故其主
    張房屋為其所有云云，實不足採。系爭土地實為上訴人之父
    魏國所有，而寄名於上訴人名下，上訴人之兄魏和齡經其
    等之父同意於系爭土地上興建系爭建物，故即有借貸關係存
    在，為有權占有，而上訴人為其父之繼承人，自應繼承之。
    縱上訴人之父無處分權【按當係指：當初之同意係無權處分
    】，惟，類推適用民法第118條及最高法院39年台上字第105
    號判例，亦因該繼承而補正之，故仍為有權占有。另上訴人
    曾自承系爭建物原為其父所有，則訴外人魏和齡亦為其父之
    繼承人，即為合法占有人，而被上訴人之占有源自魏和齡之
    占有，自非無權占有。(二)又請求遷讓房屋，應本於房屋所有
    權，而不得逕以土地所有權為主張，是縱如上訴人所稱其為
    系爭建物之共有人，自應本於房屋請求遷讓，惟未經全體共
    有人同意起訴，即當事人不適格；且上訴人於分割共有土地
    時未主張拆除建物，則其與其他共有人間，即有系爭建物繼
    續使用系爭土地之「默示合意」等語，資為抗辯。
參、原審審理後，斟酌兩造之主張及攻擊防禦方法之結果，認上
    訴人既未能證明系爭房屋為其所有，則上訴人依民法第767
    條規定提起本訴，請求被上訴人自上開附圖所示編號Ｂ部分
    面積0.002965公頃、編號Ｃ部分0.001155公頃之平房鐵架造
    建物遷出，即於法無據，應予駁回。而為上訴人敗訴之判決
    。上訴人不服，提起上訴，聲明求為判決：(一)原判決廢棄。
    (二)被上訴應自坐落系爭土地上如原審判決附圖所示編號Ｂ部
    分面積0.002965公頃、編號Ｃ部分面積0.001155公頃之鐵架
    造平房遷出。(三)第一、二審訴訟費用由被上訴人負擔。被上
    訴人則答辯聲明求為判決：(一)上訴駁回；(二)訴訟費用由上訴
    人負擔。
肆、兩造不爭執之事項
一、依土地登記謄本【參見原審法院卷第6頁】，上訴人為系爭
    215地號土地之所有權人。
二、95年1月前，被上訴人原係向上訴人承租系爭建物；俟95年2
    月後，被上訴人改向訴外人魏和齡（上訴人之兄）承租。
伍、法院之判斷：
一、查上訴人主張系爭土地為其所有，於附圖所示編號Ｂ部分面
    積0.002965公頃土地上建有平房鐵架造建物（下稱系爭房屋
    ），被上訴人未經其同意，逕向訴外人魏和齡承租而占有系
    爭房屋之事實，固據提出土地登記謄本、地籍圖、房屋租賃
    契約書等為證，復經原法院會同彰化縣田中地政事務所測量
    人員勘驗現場屬實，有該院勘驗測量筆錄在卷可稽，且有彰
    化縣田中地政事務所97年3月10日複丈成果圖附卷足憑，復
    為被上訴人所不爭執，固堪信為真實。
二、按「所有人對於無權占有或侵奪其所有物者，得請求返還之
    。對於妨害其所有權者，得請求除去之。」，民法第767條
    前段、中段固定有明文。惟，本件所爭，厥為系爭建物是否
    屬上訴人所有，而為被上訴人無權占有？暨上訴人逕以土地
    所有權人之地位依民法第767條之規定，請求被上訴人自系
    爭房屋遷出，是否有據？二端，茲分別判斷如下：
  (一)查上訴人主張系爭房屋為其原始取得，乃以：系爭土地上原
    為其父所建房屋於政府闢路時拆除大部分，已非屬建物之危
    樓，再經伊出資修繕及新建，故為伊所有云云，惟此為被上
    訴人所否認，辯以：系爭土地乃於上訴人19歲時由其父魏國
    借名登記於上訴人名下，魏國再同意上訴人之胞兄魏和
    齡在地上建有系爭房屋，而於分割土地時，上訴人不主張拆
    除房屋，而默示同意系爭房屋繼續使用該土地，故伊於魏和
    齡提出上開主張後，始改向魏和齡承租等語。第查：上訴人
    於提起本件訴訟之前，先前於台灣彰化地方法院95年度訴字
    第691號遷讓房屋乙案中，曾主張系爭房屋為其所有，此為
    上訴人所不爭。其後，於該案經台灣省建築師公會鑑定分析
    結果認定於63年1月23日之前即有房舍存在，且太子樓建物
    顯示於林務局65年12月3日之航照圖上，且63年8月3日公佈
    之社頭鄉都是計畫圖已有該建築物之存在，此有該鑑定報告
    書影本乙件在卷可稽，上訴人於該鑑定報告後即撤回該件訴
    訟，其後於台灣彰化地方法院96年執字第19892號執行事件
    中另又主張系爭建物為全體共有（見96年10月9日執行筆錄
    與97年5月14日裁定書），以上均據本院調取上開案卷查核
    屬實，足見上訴人前後主張反覆不一。苟上訴人之父確有將
    殘樓贈與上訴人，再由上訴人自己斥資建築系爭房屋而原始
    取得系爭房屋所有權之事實，既為上訴人親自經歷之事，上
    訴人於執行事件中何以又主張為與全體繼承人共有系爭房屋
    ？況上訴人不諱言伊無法提出魏國贈與殘樓之證據，且為
    其蓋屋之建築業者亦已死亡，故亦不能就此部分為舉證等情
    （見本院卷97年9月18日準備程序筆錄）。而上訴人於原審
    所舉之證人劉怡慶於原審到庭證稱伊不知系爭建物為何人所
    建，證人邱瑞精証稱係上訴人叫伊將原先之石棉瓦改換成烤
    漆浪板，伊僅係整修而已，不知何人所建造等語，均不足證
    明上訴人有出資建造系爭建物之事實。綜上，上訴人主張系
    爭建物為魏國贈與殘樓後，為其出資所建而原始取得乙節
    ，不能證明為真實。參以：被上訴人先前於原法院95年訴字
    第691號案中，即陳稱原先向上訴人承租上開房屋至95年1月
    31日止，因訴外人魏和齡出面主張係建物所有權人，故伊自
    95年2月1日起改向魏和齡承租，依當時曾打電話向上訴人反
    應，然上訴人並未出面處理（見該案95年11月23日筆錄），
    設若該建物為上訴人所有，何以當時上訴人不出面處理？是
    綜上各節，以被上訴人依魏和齡之主張所稱系爭房屋為魏國
    同意所建，於分割共有土地時，上訴人同意其繼續存在而
    使用系爭土地乙節為可取。
  (二)綜上所述，上訴人既未能證明系爭房屋為其所有，而系爭房
    屋既有繼續使用系爭土地之權源，而被上訴人係向主張為系
    爭房屋所有人之訴外人魏和齡承租而占有使用系爭房屋，縱
    上訴人為系爭土地之所有權人，則上訴人逕以土地所有權人
    之地位，主張依民法第767條之規定提起本訴，請求被上訴
    人自上開附圖所示編號Ｂ部分面積零點零零二九六五公頃、
    編號Ｃ部分面積零點零零一一五五公頃之平房鐵架造建物遷
    出，即於法無據，應予駁回。上訴人假執行之聲請因本訴遭
    駁回而失所附麗，應併予駁回。上訴人於原審逕以其為系爭
    房屋所有權人地位，主張依民法第767條規定請求被上訴人
    自系爭房屋遷出，原審以其訴為無理由，為其敗訴之判決，
    而駁回其訴及假執行之聲請，依法並無不合。上訴人於本院
    補充法律之意見陳述，主張其係以土地所有權人之地位主張
    民法第767條之權利請求被上訴人自系爭房屋遷出，亦無理
    由。原判決理由雖未盡相同，仍應予維持，上訴為無理由，
    自應予以駁回。
陸、據上論結，本件上訴為無理由，依民事訴訟法第449條第2項
    、第1項，判決如主文。
中    華    民    國    97    年    10    月    21    日
                  民事第三庭    審判長法  官  陳照德
                                      法  官  李平勳
                                      法  官  朱  樑
以上正本係照原本作成。
兩造均不得上訴。
                                      書記官  陳妙瑋
中    華    民    國    97    年    10    月    22    日
                                                      Ｍ


司法院資訊處製作；財團法人民間司法改革基金會備份。
